臺灣高雄地方法院民事判決　　　　　　　95年度保險字第63號
原　　　告　乙○○
　　　　　　丙○○
前二人共同
訴訟代理人　林鴻駿律師
被　　　告　宏泰人壽保險股份有限公司
法定代理人　周國瑞
訴訟代理人　丁○○
上列當事人間確認債權不存在等事件，本院於民國95年5 月14日
言詞辯論終結，判決如下：
  主  文
確認被告對原告乙○○於民國九十一年十月十四日之新臺幣參拾
伍萬陸仟元及新臺幣壹拾肆萬捌仟元及新臺幣貳萬壹仟元借款本
金債權不存在。
被告應給付原告乙○○新臺幣玖萬捌仟元；給付原告丙○○新臺
幣伍萬元，及各自民國九十五年十月十九日起至清償日止，按週
年利率百分之五計算之利息。
原告乙○○其餘之訴駁回。
訴訟費用由被告負擔。
本判決第二項得假執行。但被告如以新臺幣壹拾肆萬捌仟元或同
額之中央政府公債或等值有價證券預供擔保，得免為假執行。
原告其餘假執行之聲請駁回。
  事  實  及  理  由
一、原告主張：原告乙○○於民國85年8 月起以自己為要保人，
    原告乙○○、丙○○及訴外人甲○○為被保險人，分別向被
    告（更名前為宏福人壽保險股份有限公司）投保如附表所示
    宏福還本終身保險（下稱系爭保險）。嗣原告於91年8 月間
    委託訴外人即被告業務員張哲元辦理變更契約內容之申請。
    詎張哲元竟利用原告申請變更契約內容而取得上述人身保險
    單之際，留存影本，模仿原告乙○○之簽名筆跡，偽簽保單
    借款借據3 紙（下稱系爭保單借據），於91年10月14日向被
    告各冒貸新臺幣（下同）356,000 元、148,000 元及21,000
    元（下稱系爭借款）。因被告未加查核要保人、被保險人之
    身分證件、印章，亦未向原告求證，即於91年10月14 日 將
    系爭借款匯入訴外人第一商業銀行原告乙○○之帳戶內。張
    哲元隨即向不知情之原告乙○○謊稱系爭借款係公司作業錯
    誤要求返還，並表示以2,000 元作為彌補被告作業疏失所造
    成之不便，原告乙○○遂於翌日由張哲元陪同至第一商業銀
    行將系爭借款餘額52 3,000元轉匯至訴外人合作金庫銀行南
    高雄分行之張哲元帳戶內。自此張哲元食髓知味，繼而於93
    、94年再行偽造被告之保險費收費單向原告乙○○詐得40餘
    萬元保險費，並曾於93年9 月30日以相同手法偽造原告乙○
    ○簽名，向被告冒貸441,76 8元得款花用。嗣經被告調查發
    現張哲元涉有重嫌，乃提出刑事告訴，而經檢察署偵查中。
    又依系爭保險契約第11條：「被保險人於本契約有效期間內
    之第2 、4 、6 、8 、10、1 2 、14、16、18保單週年日仍
    生存且本契約持續有效時，本公司按保險金額為百分之十給
    付生存保險金」之約定，原告乙○○自85年起至95年已投保
    滿10年，是依約被告應分別給付原告乙○○10萬元、原告丙
    ○○5 萬元之生存保險金（下稱系爭生存保險金）。然被告
    竟於95年8 月27日自行以系爭生存保險金扣抵系爭借款之本
    金，為此原告自有提起本件確認被告就系爭借款對原告之債
    權不存在訴訟之利益，及請求被告依約給付系爭生存保險金
    等情。並聲明：(一)確認被告對原告乙○○於91年10月14日之
    356,000 元、148,000 元及21,0 00 元借款債權不存在。(二)
    被告應給付原告乙○○10萬元，給付原告丙○○5 萬元，暨
    自起訴狀送達翌日起至清償日止按年息5%計算之利息。(三)原
    告願供擔保請求宣告假執行。
二、被告則以：本件原告主張系爭借款係遭張哲元偽造原告乙○
    ○之簽名而冒貸，為屬對原告有利之事實，自應由原告就冒
    貸之事實負舉證之責。又縱認系爭借款借據上之簽名非原告
    乙○○親簽，然社會上授權他人代為處理事務而簽署相關文
    件者，比比皆是，能否單由文件上之簽名非本人親簽即認係
    遭他人偽造，顯非無疑。況系爭借款均匯入原告乙○○之帳
    戶內，而由原告乙○○受領，雖原告陳稱張哲元向其謊稱系
    爭借款係被告作業錯誤所致，並已依張哲元之要求予以退還
    ，然原告並舉證以實其說。且如原告所述為真，何以系爭借
    款非直接匯入被告帳戶內，反匯入張哲元之帳戶，及匯款金
    額僅523,000 元，而非借款金額525,000 元，顯見系爭借款
    應係原告乙○○委託張哲元代為申辦。又如認原告乙○○確
    未直接授權張哲元申辦系爭借款為真，惟因張哲元係以原告
    乙○○名義，持保險單、要保人身分證影本、受任人身分證
    影本及存摺影本等文件向被告借貸，且系爭借款係匯入原告
    乙○○之帳戶內，亦足認原告乙○○有以自己行為表示以代
    理權授與他人之權利外觀，並使被告善意信賴此權利外觀，
    致與表見代理人張哲元簽訂系爭借貸契約，進而匯款予原告
    乙○○，是依民法表見代理之規定，原告乙○○對被告亦應
    負授權人之責任。再者，被告於94年間固以張哲元涉有挪用
    保險費之犯嫌提出告訴，惟原告乙○○於被告前往查證時，
    均未主張系爭借款為張哲元所冒貸，因此，縱認張哲元曾涉
    有挪用保險費之不法行為，亦不足證明系爭借款係張哲元所
    冒貸。又退步言，如認系爭借款契約確未成立，則被告匯款
    給付之目的即不存在，原告受領上開利益即屬無法律上之原
    因，是依民法不當得利之規定，原告亦應返還已受領之系爭
    借款，故被告自系爭生存保險金為扣抵依法自屬有據等語，
    資為抗辯。並聲明：(一)原告之訴駁回。(二)如受不利判決，願
    供現金、政府公債或等值之有價證券為擔保，請准免予假執
    行。
三、按確認法律關係之訴，非原告有即受確認判決之法律上利益
    者，不得提起之；確認證書真偽或為法律關係基礎事實存否
    之訴，亦同，民事訴訟法第247 條第1 項定有明文。又民事
    訴訟法第247 條所謂即受確認判決之法律上利益，須因法律
    關係之存否不明確，致原告在私法上之地位有受侵害之危險
    ，而此項危險得以對於被告之確認判決除去之者，始為存在
    ，最高法院27年上字第316 號判例意旨參照。查本件原告主
    張遭張哲元於91年10月14日偽造簽名向被告冒貸系爭借款3
    筆合計525,000 元之債權不存在，為被告所否認，故被告與
    原告間，就系爭借款債權是否存在並不明確，且致原告在私
    法之地位有受侵害之危險，而此項危險得以對被告之確認判
    決除去之，依前開說明，原告自有受確認判決之法律上利益
    ，合先敘明。
四、兩造不爭執事項：
（一）原告乙○○自85年8 月起以自己為要保人，原告為被保險
      人，向被告投保如附表所示宏福還本終身保險契約。系爭
      保險契約第11條規定：「被保險人於本契約有效期間內之
      第2 、4 、6 、8 、10、12、14、16、18保單週年日仍生
      存且本契約持續有效時，本公司按保險金額為百分之10給
      付生存保險金。」。被告於95年8 月27日以原告乙○○、
      丙○○之還本金10萬元（保單號碼0000000000）及5 萬元
      （保單號碼00000000 00） 扣抵系爭借款金額。
（二）鑑定結果：甲類字跡（即甲1 、甲2 、甲3 類字跡）經與
      乙類字跡（即乙1 、乙2 、乙3 類字跡）比對後，認為兩
      者雖在形貌上相似，但甲類字跡書寫較為僵硬、滯澀，筆
      劃品質不若乙類字跡流暢、自然，且經重疊比對，發現甲
      1 （即保單號碼0000000000號91年10月11日保單借款據、
      93年9 月30日保單借款借據原本上「乙○○」字跡）、甲
      2 （即保單號碼0000000000號91年10月11日保單借款據、
      93年9 月30日保單借款借據原本上「乙○○」字跡）、甲
      3 （即保單號碼0000000000號91年10月11日保單借款據、
      93年9 月30日保單借款借據原本上「乙○○」字跡）類字
      跡分別與乙1 （即保單號碼0000000000號人壽保險要保書
      及契約內容變更申請書原本上「乙○○」字跡）、乙2 （
      即單號碼0000000000號人壽保險要保書及契約內容變更申
      請書原本上「乙○○」字跡）、乙3 類（即保單號碼0000
      00 0000 號人壽保險要保書及契約內容變更申請書原本上
      「乙○○」字跡）要保書內「要保人本人簽名」欄之「乙
      ○○」字跡有多處形體疊合。故綜上研判，甲1 、甲2、
      甲3 類字跡應係分別描摹乙1 、乙2 、乙3 類要保書內「
      要保人本人簽名」欄之簽名字跡書寫而成。
（三）如原告主張有理由，被告願給付系爭生存保險金。
五、依兩造前開主張、陳述及不爭執事項觀之，本件應審究之點
    乃在(一)原告有無委任訴外人張哲元辦理系爭保單借款，及原
    告就系爭保單借款之借貸關係有無表見代理之適用？(二)原告
    之請求有無理由?茲分述如下：
（一）按當事人主張有利於己之事實，就其事實有舉證之責任，
      民事訴訟法第277 條定有明文。又確認法律關係不存在之
　　　訴，如被告主張其法律關係存在時，應由被告負舉證責任
  　　，最高法院42年台上字第170 號判例意旨參照。準此，在
      消極確認之訴，原告只須否認被告之權利存在即可，如被
      告主張權利存在時，應就該權利發生之原因事實負舉證責
      任。本件原告主張原告乙○○於85年8 月起以自己為要保
      人，原告乙○○、丙○○為被保險人，分別向被告投保系
      爭保險，並於91年8 月間委託張哲元辦理變更契約內容等
      事實，業據其提出系爭保險單及契約內容變更申請書為證
      ，並為被告所是認，此部分自堪信為真實。原告復主張系
      爭保單借據係張哲元偽簽原告乙○○之筆跡，而向被告冒
      貸系爭借款等語，惟為原告所否認。準此，本件原告就系
      爭借款之真正既有爭執，依前開說明，被告即應就系爭借
      款是否存在負舉證之責。
（二）經查，本件被告固舉載有原告乙○○簽名之系爭保單借據
      為憑，惟依被告制定保戶辦理保單借款作業手冊之規定，
      於保戶申辦保單借款時須檢附保險單、借款借據、要保人
      身分證影本及如以匯款給付借款，併須檢附要保人存摺影
      本，及如委託他人代辦應檢附受任人身分證正反面影本等
      文件方得辦理，然系爭借款除僅有系爭保單借據外，其餘
      文件資料均闕如，是保單貸款所需之文件既有缺漏，則系
      爭借款是否確為原告乙○○所申辦，已有可疑。本院復將
      系爭保險要保書、契約內容變更申請書、原告乙○○當庭
      書寫之姓名字跡、修護記錄表服務複寫本、高雄市楠梓國
      民小學親子曆等筆跡資料，併同系爭保單借據及93年9 月
      30日保單借據送請法務部調查局鑑定結果：系爭保單借據
      上「乙○○」之簽名與93年9 月30日之3 紙保單借據同為
      分別描摹前開乙1 、乙2 、乙3 類要保書內要保人本人即
      原告乙○○之簽名字跡書寫而成，有該局96年4 月26 日
      調科貳字第096001 69090鑑定通知書及鑑定分析表在卷可
      稽。且被告就93年9 月30日之3 紙保單借款借據非原告乙
      ○○所親簽，而係張哲元代辦並將貸得之441,768 元款項
      予以花用，嗣經張哲元歸還，及被告並對張哲元涉嫌挪用
      保險費提出刑事告訴等節並不爭執，被告復未就原告乙○
      ○有授權張哲元或他人簽署系爭保單借據之事實為舉證，
      是綜觀前開事證堪認系爭保單借據上原告乙○○之簽名係
      屬偽造。則原告主張系爭保單借據非原告乙○○所申辦，
      自堪採信。
（三）被告雖另以張哲元係以原告乙○○名義，持保險單、要保
      人身分證影本、受任人身分證影本及存摺影本等文件向被
      告借貸，且系爭借款係匯入原告乙○○之帳戶內，應負表
      見代理之授權人責任等語置辯。而按由自己之行為表示以
      代理權授與他人，或知他人表示為其代理人而不為反對之
      表示者，對於第三人應負授權人之責任，民法第169 條前
      段固有明文。惟所謂由自己之行為表示以代理權授與他人
      者，對於第三人應負授權人之責任，必須本人有表見之事
      實，足使第三人信該他人有代理權之情形存始足當之；又
      所謂知他人表示為其代理人而不為反對之表示者，乃以本
      人實際知其事實為前提，其主張本人知此事實者，應負舉
      證之責，最高法院60年台上字第2130號、68年台上字第10
      81號判例意旨參照。經查，系爭借款除有借據外，並無系
      爭保險單、要保人身分證影本、存摺影本及受任人張哲元
      身分證正反面影本等文件，且借據上原告乙○○之簽名復
      為偽造，已如前述，是系爭借款之必備文件既有欠缺，系
      爭借據又屬偽造，而被告復未能證明已將系爭保單借款給
      付明細表、繳息通知書送達予原告乙○○收受，及自貸款
      起迄被告扣抵系爭生存保險金期間，原告乙○○均未曾繳
      息，自難認定原告乙○○有何由自己之行為表示以代理權
      授與張哲元，或知張哲元表示為其代理人而不為反對表示
      之情狀。至系爭借款雖逕匯入原告乙○○第一銀行帳內，
      惟原告乙○○既不知有遭張哲元冒貸之情事，業如前述，
      且被告復未舉證證明原告乙○○知悉被告之作業流程，則
      原告乙○○基於對張哲元係被告業務員之信賴，隨即於翌
      日依張哲元之要求，扣除2,000 元補償金後，將餘額
      523,000 元轉匯予張哲元帳戶，亦與常情無違，是被告持
      系爭借款曾匯入原告乙○○帳戶乙情，即謂原告乙○○應
      負表見代理之授權人責任云云，自不足取，而難為被告有
      利之認定。
（四）次按無法律上原因而受有利益，致他人受損害者，應返還
      其利益；又不當得利之受領人，不知無法律上之原因，而
      其所受之利益已不存在者，免負返還或償還價額之責任。
      受領人於受領時，知無法律上之原因或其後知之者，應將
      受領時所得之利益，或知無法律上原因時，所現存之利益
      ，附加利息，一併償還，如有損害，並應賠償。民法第17
      9 條、第182 條分別定有明文。經查，系爭借款為張哲元
      偽冒原告乙○○名義所申辦，則兩造間應無系爭借款契約
      關係存在，已如前述，是原告乙○○即受有系爭借款525,
      000 元之利益，被告亦因而受有財產減少之損害，而原告
      乙○○之受利益與被告損害間有損益變動之直接因果關係
      ，堪予認定。準此，被告固得依不當得利之規定，請求原
      告乙○○返還其所受之利益，並抵扣系爭生存保險金。惟
      系爭借款既係張哲元所冒貸，原告乙○○並不知情，堪認
      系爭匯款匯入系爭帳戶時，原告乙○○為善意之不當得利
      人，是原告乙○○於取得系爭保單借款之翌日即91年10月
      15日復將其中款項523,000 元轉匯予張哲元，應認原告乙
      ○○就此部分所受之利益已不存在，自免負返還之責，而
      餘額2,000 元利益部分，原告乙○○既未證明已不存在，
      則被告此部分之抵扣自屬有據，應足採信。
（五）綜上所述，原告乙○○訴請確認如主文第1 項所示之系爭
      借款債權不存在，及原告本於保險契約請求被告給付如主
      文第2 項所示，自屬正當，應予准許。至逾此部分範圍之
      請求為無理由，應予駁回。
六、兩造雖分別陳明願供擔保，聲請宣告假執行或免為假執行，
    然原告勝訴部分，依民事訴訟法第389 條第1 項第5 款規定
    ，為所命給付之金額未逾50萬元之判決，爰依職權宣告假執
    行，並就被告聲請宣告免為假執行酌定如主文第5 項所示相
    當之擔保金額，併予以准許；至原告敗訴部分，其假執行之
    聲請，已失所附麗，應併予駁回。
七、本件事證已臻明確，兩造其餘之攻擊防禦方法及舉證，核與
    判決無影響，爰不一一論述，末此敘明。
八、據上論結，本件原告之訴為一部有理由、一部無理由，依民
    事訴訟法第79條、第389 條第1 項第5 款、第392 條第2項
    ，判決如主文。
中　　華　　民　　國　　96　　年　　5 　　月　　31　　日
                  民事第五庭  法　官  柯彩燕
正本係照原本作成。
如不服本判決，應於收受送達後20日內向本院提出上訴書狀（須
附繕本）。
中    華    民    國    96    年    5     月    31    日
                              書記官  王紀芸
附表：單位新臺幣
┌──┬────────┬───┬────┬─────┬──────┐
│編號│保險種類        │要保人│被保險人│單號碼    │冒貸金額    │
├──┼────────┼───┼────┼─────┼──────┤
│1   │宏福還本終身保險│乙○○│乙○○  │0000000000│356,000元   │
├──┼────────┼───┼────┼─────┼──────┤
│2   │宏福還本終身保險│乙○○│丙○○  │0000000000│148,000元   │
├──┼────────┼───┼────┼─────┼──────┤
│3   │宏福還本終身保險│乙○○│甲○○  │0000000000│21,000元    │
└──┴────────┴───┴────┴─────┴──────┘
